最高法院刑事判決　　　　　　　　　　　　　　　九十一年度台上字第二七○○號
　　上　訴　人　甲○○
右上訴人因擄人勒贖案件，不服台灣高等法院台中分院中華民國九十一年三月十三日
第二審更審判決（九十年度上重更(四)字第二九號，起訴案號：台灣台中地方法院檢察
署八十四年度偵字第一三００六、一四二五六、一四五四一、一七０五四號，八十五
年度偵字第三二九０、三六七二、九九五九、一三０九九、一三一００號），提起上
訴，本院判決如左：
    主  文
原判決撤銷，發回台灣高等法院台中分院。
    理  由
本件原判決認定上訴人甲○○曾於民國七十八年間因殺人未遂及違反槍砲彈藥刀械管
制條例等案件，經原審法院判處應執行有期徒刑六年六月，嗣經裁定減刑為應執行有
期徒刑三年三月，於八十年十一月九日假釋出獄，餘刑並於八十一年八月十日假釋期
滿而執行完畢，仍不知悔改，竟與詹龍欄、張錫明、郭文勝、李政洲等人，共同意圖
為自己不法所有，謀議綁架擔任南投縣泰雅度假村執行董事之陳明乾勒贖錢財。於八
十四年六月間由上訴人觀察且監視陳明乾十餘日後，遂於同年月二十八日下午十八時
許，由郭文勝駕車載上訴人在前，詹龍欄駕車搭載張錫明在後，分持後開均屬於槍砲
彈藥刀械管制條例所列管，均具有殺傷力之槍枝及子彈，在南投縣國姓鄉○○○○村
○○○村道路，以前後包夾方式，攔下陳明乾所駕駛之ＯＢ｜七七八八號賓士牌自用
小客車，由上訴人持點三八左輪手槍（含彈匣及可發射具殺傷力之子彈二十九顆，經
鑑驗試射四顆，餘僅彈殼）敲打該車玻璃，同時喝令陳明乾及搭乘該車之助理李明娟
下車，郭文勝持美製（含彈匣）及德製（含彈匣，且該把手槍亦為本案已確定之殺人
部分，同案被告吳慶南所持有之九０手槍）二把九０手槍，張錫明持霰彈槍（該把霰
彈槍亦為本案已確定之殺人部分，同案被告郭文勝所持之槍枝）在旁監控，並將陳明
乾押往詹龍欄所駕駛之車，並將陳明乾所攜帶之公事包搶走，劫取其內之財物（內有
新台幣（下同）二十萬元、運通卡、大來金卡各一張、０九０｜四一七０００號行動
電話一支及印鑑章二枚等物），李明娟則乘坐上訴人所駕駛之ＯＢ｜七七八八號車，
郭文勝則駕另一車在前帶路，至台中縣太平市頭汴坑山區後再轉至同縣新社鄉中興嶺
附近山區與李政洲會合，再將ＯＢ｜七七八八號車棄置該處，並以陳明乾之行動電話
打回陳明乾住處，要其家人籌款新台幣二億元贖人，其後詹龍欄五人將陳明乾、李明
娟以膠帶蒙眼銬上手銬押至太平市頭汴坑山區藏匿，藏匿期間每更換藏匿地點，則先
以安眠藥餵食陳明乾、李明娟，使其等昏睡後再更換藏匿地點。同年月二十九日，並
基於擄人勒贖犯意，命不能抗拒之陳明乾取下金項鍊、金戒指、勞力士手錶各一只交
出。同年七月三日、同年月十三日並強令陳明乾書寫求救信函，囑託陳明乾之兄陳孟
森籌措贖款交付，其後商議並將贖款降為五千萬元。同年月十六日因見陳明乾之家人
未付款，乃釋放陳明乾囑其回家籌措贖款，雙方並約定以呼叫器顯示號碼為交款信號
，然仍扣留李明娟為人質，陳明乾因擔心李明娟安全，於同年月二十四日下午七時許
，攜帶二百萬元至龍井鄉○○村○○路七九號上訴人家中，將二百萬元交予上訴人之
父母張春印、張林花仔收受。同年八月十日下午二時許，經警在嘉義縣大埔鄉曾文水
庫集水區之山區工寮救出李明娟並查獲上訴人，扣得上訴人與詹龍欄、張錫明、郭文
勝等人所有之前開霰彈槍（編號一，槍號為0000000號）、德製九０手槍（編
號二，槍號為一００九二七號）、美製九０手槍（編號三，槍號已磨滅無法辨認）、
仿製之０點三八吋口徑改造槍（編號四，無槍號，警方所製作之違反社會秩序維護法
案件現場紀錄記載為制式三五七轉輪手槍）各一把、彈匣三個、霰彈九十六顆（鑑驗
已拆卸一顆，剩九十五顆）、九０手槍子彈六十四顆（經鑑驗時試射二顆，剩六十二
顆）、０‧三八手槍子彈二十九顆（經鑑驗時已試射四顆，剩二十五顆）、口徑０點
三五七吋制式子彈四顆、口徑七‧六二ＭＭ制式子彈一顆、及十字弓一把、藍波刀二
把，並起出陳明乾被劫勞力士金錶一只，另於同年八月十一日一時許在台中縣龍井鄉
○○村○○路七十九號上訴人母親住處起出未被用罄之贖款一百萬元，並於當日由被
害人之兄陳孟森具領，發還被害人陳明乾。另在吳慶男處起獲烏茲衝鋒槍一支等情。
因而撤銷第一審關於意圖勒贖而擄人部分之判決，改判諭知上訴人共同意圖勒贖而擄
人罪刑（累犯，無期徒刑），固非無見。
惟查：(一)、除刑事訴訟法有特別規定外，已受請求之事項未予判決者，其判決當然為
違背法令，同法第三百七十九條第十二款定有明文。本件檢察官起訴上訴人與詹龍欄
、張錫明、郭文勝、李政洲、王正男、王禎耀共謀綁架許金德勒贖，於八十四年三月
二十七日下午二時四十五分許，由王正男駕駛自用小客車載上訴人及王禎耀、郭文勝
、吳慶男等，在台南縣新營市○○路○○路口超越許金德乘坐之自用小客車並將之攔
截後，分由吳慶男持九０手槍及烏茲衝鋒槍，上訴人持黑星手槍，郭文勝持霰彈槍，
王禎耀持九０手槍，將許金德強押上車，涉犯意圖勒贖而擄人罪嫌並與上訴人涉共同
擄走陳明乾等勒贖有連續犯關係部分。第一審法院審理結果，認此部分與上訴人夥同
詹龍欄、張錫明、郭文勝、李政洲等，於八十四年六月二十八日下午，由上訴人持點
三八左輪手槍、郭文勝持二把九０手槍、張錫明持霰彈槍，強行擄走陳明乾、李明娟
勒贖部分，有連續犯之關係，而依牽連犯論上訴人共同連續意圖勒贖而擄人罪，並與
其所犯殺人罪併罰。上訴人對該判決及嗣後之第二審判決不服，先後提起第二審及第
三審上訴，經本院多次發回更審後，原審法院八十八年度上重更(三)字第三五號刑事判
決，認定此部分關於起訴書所指意圖勒贖而擄人（許金德）部分，係成立以非法方法
剝奪人之行動自由罪與未經許可無故持有衝鋒槍等罪有牽連犯之關係，從一重論以未
經許可無故持有衝鋒槍罪，而與其另犯殺人（許金德）罪及意圖勒贖而擄人（陳明乾
、李明娟）罪併合處罰。此次判決除殺人罪部分，因上訴人及檢察官均未聲明不服而
確定外，其餘部分因檢察官及上訴人提起第三審上訴，由本院以九十年度台上字第六
六四三號刑事判決，將該判決除殺人部分外均撤銷，發回原審法院更審，有各該起訴
書及判決書可稽。乃原判決既將第一審判決關於上訴人共同（連續）意圖勒贖而擄人
部分撤銷，竟對檢察官所起訴有關此部分上訴人共同無故持有衝鋒槍等槍枝擄人（許
金德）勒贖部分，是否成立犯罪，以及本院前發回意旨所指於強押許金德時，共犯吳
慶男、郭文勝將許金德之駕駛吳輝明以手銬銬住部分是否成立犯罪，與該起訴部分有
無裁判上一罪關係，是否為起訴效力所及，均恝置未論，難謂無已受請求之事項未予
判決之違法。(二)、未經許可，無故持有槍、彈罪，其持有之繼續，為行為之繼續，至
持有行為終了時，均論為一罪，不得割裂。若以之犯他罪，兩罪間之關係如何，端視
開始持有之原因為斷，如早已非法持有槍、彈，後另起意犯罪，或意圖犯甲罪而持有
槍、彈，卻持以犯乙罪，均應以數罪併罰論處；必因意圖犯某罪而持有槍、彈，後果
以之犯該罪，兩罪之間始有牽連犯之適用。原判決事實欄記載上訴人與詹龍欄、張錫
明、郭文勝、李政洲共謀綁架陳明乾勒贖金錢，由郭文勝駕車載上訴人在前，詹龍欄
駕車搭載張錫明在後，以前後包夾方式攔下陳明乾駕駛之自用小客車，由上訴人持點
三八左輪手槍（含彈匣及子彈二十九顆），郭文勝持美製九０手槍（含彈匣）、德製
九０手槍（該把手槍亦為已確定之殺人部分，同案被告吳慶南所持之九０手槍）各一
把，張錫明持霰彈槍（該槍亦為已確定殺人部分，同案被告郭文勝所持之槍），將陳
明乾及李明娟擄走押往山區與李政洲會合等情。因認上訴人牽連犯八十五年九月二十
五日修正公布前槍砲彈藥刀械管制條例第七條第四項，未經許可持有槍枝罪，刑法第
一百八十七條意圖供犯罪之用持有軍用子彈罪，刑法第三百四十七條第一項擄人勒贖
罪，從一重處斷。並於理由內謂：張錫明所持之霰彈槍、郭文勝所持之德製九０手槍
，係與已判決確定之殺人部分，同案被告吳慶男所持九０手槍及郭文勝所持之霰彈槍
為同一把槍，則上訴人與張錫明、郭文勝意圖供犯罪之用共同持有該霰彈槍及德製九
０手槍部分，因係先後犯殺人罪及擄人勒贖罪，基於國家刑罰權係對一個犯罪只有一
個之原則，僅與先行之殺人罪成立牽連犯而從一重以殺人罪處斷，再與後行之擄人勒
贖罪併罰之。而殺人部分已判決確定，上訴人與張錫明、郭文勝間共同持有槍、彈部
分，則不再論罪等語（原判決理由八、(六)）。微論原審法院八十八年度上重更(三)字第
三五號刑事判決，關於上訴人殺人部分之確定判決，係認定上訴人持黑星手槍、郭文
勝持霰彈槍、王禎耀持九０手槍、吳慶男持九０手槍及烏茲衝鋒槍，強押許金德上車
，拉扯中上訴人之槍走火擊中王正男，許金德見狀欲奪門而出，上訴人與王禎耀另行
起意，共同基於殺人之犯意聯絡，以其手持之手槍射擊許金德死亡（該判決事實欄二
），而論上訴人與王禎耀另共犯刑法第二百七十一條第一項之殺人罪（該判決理由七
第十六頁）。並未論及張錫明、郭文勝共犯該殺人罪，或上訴人等所犯殺人罪牽連犯
未經許可無故持有槍彈罪。原判決此部分事實記載及理由說明，已與卷存資料不盡相
符，自有可議。又原判決對於擄走陳明乾、李明娟時，上訴人所持有之點三八左輪手
槍及子彈二十九顆及郭文勝持有之美製九０手槍，究竟是否早已持有，其目的為何？
或意圖供犯此部分擄人勒贖而持有，未明確記載認定，理由內亦未詳予說明，遽論以
牽連犯，亦有未洽。(三)、原判決事實欄記載上訴人於擄走陳明乾、李明娟期間，曾以
膠帶蒙其眼睛及將其銬上手銬等情。而依卷附之違反社會秩序維護法案件現場紀錄之
記載，在查獲上訴人藏匿李明娟之現場，尚查扣上訴人所有之手銬三付、蒙面膠帶一
張（八十四年度偵字第一三００六號卷第三十九頁背面、第四十頁背面），各該扣案
物品是否與此部分犯罪有關，原判決未予調查說明，尚有未合。(四)、八十五年九月二
十五日修正前槍砲彈藥刀械管制條例第十三條之一規定，犯本條例之罪，其他法律有
較重處罰之規定者，從其規定。原判決關於上訴人意圖供犯罪之用非法持有子彈部分
，未適用修正前該條例第十一條第三項，而適用刑法第一百八十七條，漏未引用該法
條，亦有欠妥適。上訴意旨指摘原判決不當，非無理由，應認仍有撤銷發回更審之原
因。
據上論結，應依刑事訴訟法第三百九十七條、第四百零一條，判決如主文。
中      華      民      國    九十一    年      五      月     十六     日
                              最高法院刑事第三庭
                                  審判長法官  董  明  霈
                                        法官  林  茂  雄
                                        法官  王  居  財
                                        法官  池  啟  明
                                        法官  石  木  欽
      右正本證明與原本無異
                                              書  記  官
中      華      民      國    九十一   年       五      月    二十三    日
